【裁判字號】    97,簡上,82
【裁判日期】    980204
【裁判案由】    清償債務
【裁判全文】
臺灣屏東地方法院民事判決  97年度簡上字第82號
    上  訴  人  甲○○
                        現於.
    被 上訴 人  萬泰商業銀行股份有限公司
    法定代理人  乙○○
    訴訟代理人  丙○○
                丁○○
上列當事人間請求清償債務事件，上訴人對於民國97年8 月12日
本院潮州簡易庭97年度潮簡字第357 號第一審判決提起上訴，本
院於98年1 月21日言詞辯論終結，判決如下：
    主      文
上訴駁回。
第二審訴訟費用由上訴人負擔。
    事實及理由
一、上訴人經合法通知，未於言詞辯論期日到場，核無民事訴訟
    法第386 條所列各款之情形，爰依被上訴人之聲請由其一造
    辯論而為判決。
二、被上訴人於原審起訴主張：上訴人於民國89年3 月30日與被
    上訴人訂立小額循環信用貸款契約，約定以GEORGE&MARY 現
    金卡為工具循環使用，詎上訴人迄至97年4 月2 日止尚積欠
    本金新臺幣（下同）212,947 元與利息817 元未付，屢經催
    討均未獲置理，爰依消費借貸之法律關係訴請上訴人給付借
    款、利息與遲延利息等語。並聲明：上訴人應給付被上訴人
    213,764 元，及其中212,947 元自97年4 月3 日起至清償日
    止，按週年利率20% 計算之利息。
三、上訴人於原審未於言詞辯論期日到場，僅以書狀答辯：已聲
    請更生，請求依消費者債務清理條例第48條第2 項規定停止
    訴訟等語置辯。
四、原審判決被上訴人勝訴，並依職權宣告假執行。上訴人聲明
    不服，提起上訴，並主張：
（一）上訴人因積欠被上訴人及其他金融機構信用貸款及現金卡
      借款等債務，曾於95年5 月17日與各參與協商之債權銀行
      達成分期還款協議。被上訴人亦為參與該協議之債權銀行
      ，依該協議之約定，上訴人應自95年6 月起按月給付分期
      款予各債權銀行，其中被上訴人所獲每月之清償金額為2,
      529 元。上訴人自95年6 月起至97年2 月止（共21個月）
      均按期給付，嗣因無法負擔協商之金額而未再給付，總計
      被上訴人已受償之金額為53,109元（計算式：2,529 元
      21個月＝53,109元）。被上訴人協商時主張之債權金額為
      249,810 元，扣除上訴人已清償之53,109元後，應僅餘19
      6,701 元尚未清償，是其超過196,701 元之本金及利息之
      請求，並無理由。
（二）又按定型化契約應受衡平原則限制，以排除不公平之「單
      方利益條款」，避免居於經濟弱勢之一方無締約之可能，
      而忍受不締約之不利益，是縱他方接受該條款而締約，亦
      應認違反衡平原則而無效，俾符平等互惠原則，有最高法
      院96年臺上字第1246號判決可參。本件為信用貸款契約，
      其內容為被上訴人一方預定用於同類契約之條款而訂定之
      契約，屬定型化契約，上訴人為經濟上之弱者，對該契約
      條款之內容，並無參與擬定、協議之能力及機會。本件契
      約被上訴人單方所訂之利息高達年息20% ，已相當民法第
      205 條所規定最高利率之限制，該信用貸款契約所訂之利
      息對上訴人顯非公平，且對上訴人有重大之不利益，依民
      法第247 條之1 第1 項第4 款之規定及上開判決意旨，其
      約定應屬無效等語。並於本院聲明：(一)原判決命上訴人給
      付被上訴人超過196,701 元部分之本金，及命上訴人給付
      被上訴人利息部分均廢棄。(二)上開廢棄部分，被上訴人於
      原審之請求駁回。
五、被上訴人於本院則以：上訴人95年參加協商機制所簽訂協議
    書內容第1條明定年息為4%，故上訴人每月繳款2,529元並非
    全部沖抵本金，係先抵扣利息後剩餘再沖抵本金。又依協議
    書第3 條約定，如任一債權未依協議書清償，未到期部分視
    為全部到期，各債務並回復依各債權銀行原契約約定辦理，
    上訴人自97年7 月27日繳款後即不依約繳款，依上開約定即
    回復原契約辦理，經被上訴人多次催討仍不理會，被上訴人
    始於97年5 月間對上訴人聲請核發支付命令，上訴人收到支
    付命令後提出異議，雖分別於97年7 月25日、97年8 月27日
    、97年9 月26日、97年10月30日各繳款1,000 元，惟均未足
    額繳款，僅能充抵部分利息等語資為抗辯。並聲明：上訴駁
    回。
六、經查，上訴人於89年3 月30日與被上訴人訂立小額循環信用
    貸款契約，約定以GEORGE&MARY 現金卡為工具循環使用，上
    訴人如未依約於繳款期限前繳款，應依年利率20% 給付延滯
    期間之利息，及上訴人曾於95年5 月17日與各債權銀行達成
    分期還款協議，被上訴人依協議自95年6 月起每月可分得2,
    529 元之清償金額等事實，有小額循環信用貸款契約及協議
    書影本各1 份附卷可稽（見本院卷第25、26頁），且為兩造
    所不爭執，堪信為真實。至上訴人主張其應僅餘196,701 元
    尚未清償，被上訴人超過196,701 元之本金及利息之請求，
    並無理由。及本件契約有關利息年息20% 之約定，對其顯非
    公平，且有重大之不利益，依民法第247 條之1 第1 項第4
    款之規定與最高法院判決意旨，該約定應屬無效等情，則為
    被上訴人所否認，並以前詞置辯。是本件訴訟兩造間之爭執
    點即為：(一)上訴人是否積欠被上訴人212,947 元及自97年4
    月3 日起至清償日止，按週年利率20% 計算之利息？(二)系爭
    契約是否有民法第247 條之1 第1 項第4 款所規定顯失公平
    ，或違反衡平原則，約定為無效之情形？茲分別析論如下：
（一）上訴人是否積欠被上訴人212,947 元及自97年4 月3 日起
      至清償日止，按週年利率20% 計算之利息？
    1.按當事人主張有利於己之事實者，就其事實有舉證之責任
      。民事訴訟法第277 條前段定有明文。上訴人主張其應僅
      餘196,701 元尚未清償，被上訴人超過196,701 元之本金
      及利息之請求，並無理由一節，為被上訴人所否認，此時
      上訴人自應就其清償之金額超過被上訴人於原審所主張金
      額之積極事實負舉證之責。
    2.查被上訴人於原審已提出利息餘額查詢及交易記錄一覽表
      各1 份為證（見原審卷第17至23頁），本院乃先於97年10
      月21日將上開文件送達予上訴人（見本院卷第12頁），請
      其於10日內提出債務金額何處計算錯誤與正確之計算式等
      意見，惟上訴人逾期並未表示意見；本院復於97年11月13
      日將被上訴人另外提出附有債務協商還款計算表、充抵利
      息計算書之陳報狀與答辯狀繕本各1 份，送達予上訴人（
      見本院卷第23、24、30頁），並請其於10日內提出上述意
      見，然上訴人逾期迄今均未表示意見，是其空言主張被上
      訴人提出之債務本金、利息等金額有誤，並未提出任何證
      據以實其說，故其所言尚難憑採。且本院另就被上訴人於
      原審所提出之交易記錄一覽表（見原審卷第22頁），所記
      載上訴人主要爭執之債務協商每月給付2,529 元期間，有
      關繳付金額抵充利息、遲延利息與本金之計算過程，實際
      予以核算結果，並未發現金額有何錯誤之處。是由此益徵
      上訴人前揭之主張應非可採。
（二）系爭契約是否有民法第247 條之1 第1 項第4 款所規定顯
      失公平，或違反衡平原則，約定為無效之情形？
    1.查系爭貸款契約中有關利率之約定，固屬定型化契約條款
      ，然定型化契約並非當然即為無效之契約，亦非契約相對
      人得任意主張其無效之契約，而係在契約有顯失公平之情
      形時，法律定有調整兩造契約關係、彌補弱勢一方以達衡
      平之機制，或於該當法律規定之要件時，該部分之約定始
      屬無效（消費者保護法第11條至第17條、民法第247 條之
      1 規定參照）。故定型化契約條款非即必對消費者明顯不
      利或違反誠信原則，仍須就個案為具體審查，不可遽謂定
      型化契約當然等同不利於消費者或違反誠信之契約。又一
      般消費者通常係於有使用現金卡之需要時，始向發卡機構
      取得申請書，惟是否申請，消費者仍有決定權，其如認借
      款利息、延滯利息之約定過高，仍可循其他方式借貸，非
      必以現金卡之方式為之。再發卡銀行於核發現金卡後，借
      款人之借貸金額多寡與會否如期清償，均屬不確定之事，
      發卡銀行本身已承擔極大風險，故於契約中約定週年利率
      20% 之延滯期間利息，尚難認有違反衡平原則及平等互惠
      原則等情事。且上開利息約定並未逾民法第205 條之強制
      規定，亦無違反公序良俗之情形。
    2.次查，民法上之契約自由原則，係私法關係中，個人取得
      權利、負擔義務，純由個人之自由意志決定，是依自由意
      志締結之任何契約，除違反公序良俗及強制或禁止規定外
      ，法律均須予保護，故依此原則，兩造就利息所為之約定
      既已成立，且未違反公序良俗、強制或禁止規定，亦無可
      認該約定對上訴人有何重大不利益之情形，而該當民法第
      247 條之1 第1 項第4 款之規定，上訴人主張系爭契約中
      有關利息之約定應屬無效云云，應非有理。
七、綜上可知，上訴人之主張均無可採，是被上訴人本於消費借
    貸之法律關係，請求上訴人給付213,764 元，及其中212,94
    7 元自97年4 月3 日起至清償日止，按週年利率20% 計算之
    利息，洵屬有據，應予准許。原審為被上訴人勝訴之判決，
    並依職權宣告假執行，於法並無不合。上訴意旨指摘原判決
    不當，求予廢棄改判，為無理由，應予駁回。
八、本件事證已臻明確，兩造其餘攻擊、防禦方法及舉證，經審
    酌後核與本判決之結果無影響，爰不一一論駁，末此說明。
九、據上論結，本件上訴為無理由，依民事訴訟法第436條之1第
    3 項、第463 條、第449 條第1 項、第385 條第1 項前段、
    第78條，判決如主文。
中    華    民    國    98    年    2     月    4     日
                  民事第一庭  審判長法  官  孫國禎
                                    法  官  春生
                                    法  官  張以岳
以上正本係照原本作成。
本判決不得上訴。
                                    書記官  林志憲
中    華    民    國    98    年    2     月    4     日


司法院資訊處製作；財團法人民間司法改革基金會備份。
